臺灣花蓮地方法院民事判決　九十三年度訴字第二○五號
　　原　　　告　民國不動產經紀股份有限公司
　　法定代理人　甲○○
　　訴訟代理人　丙○○
　　被　　　告　景淵觀光旅館事業股份有限公司
　　法定代理人　乙○○
　　訴訟代理人　鍾年展律師
右當事人間請求給付居間報酬事件，經本院於九十四年六月十六日言詞辯論終結，判
決如下：
      主      文
被告應給付原告新台幣壹佰貳拾捌萬元，及自民國九十四年一月二十二日起至清償日
止，按年息百分之五計算之利息。
訴訟費用由被告負擔。
      事實及理由
壹、兩造爭執要旨：
一、原告起訴主張：被告於民國九十三年六月二十三日與原告簽訂委託銷售契約，委
    由原告代為出售被告所有坐落花蓮市○○段一二一、一二一之一地號土地及其上
    一七五五建號，門牌號碼為花蓮市○○街四十六之一號地上建物（下稱系爭土地
    及建物），委託銷售價格為新台幣（下同）七千萬元，委託銷售期間自九十三年
    六月二十六日起至九十四年一月一日止。嗣被告向原告偽稱就系爭土地及建物「
    欲與其他同行合作繼續經營」，請求以給付十二萬元予原告為補償，終止本件委
    託銷售契約，致原告陷於錯誤，而於九十三年八月二十六日同意終止本件委託銷
    售契約。詎被告竟於九十三年八月二十七日將系爭土地及建物出售予訴外人王昱
    雯，且未與其他同行合作繼續經營，為此爰依民法第九十二條第一項之規定，撤
    銷前開受詐欺所為終止契約之意思表示，則兩造間委託銷售契約仍屬存續，依委
    託銷售契約書第十條第一款之約定，委託期間，被告自行將委託標的出售，視為
    原告已完成仲介之義務，被告仍應支付買賣總價款百分之二之服務報酬，並應全
    額一次付予原告，惟扣除上開被告以詐術終止契約時，所交付之十二萬元，被告
    尚應給付原告一百二十八萬元，為此爰依契約之法律關係提起本訴等語。並聲明
    ：如主文第一項所示。
二、被告則以：
（一）被告雖曾於九十三年六月二十三日委託原告銷售系爭土地及建物，惟因原告銷
      售不力，被告又變更單純出售不動產而改為將房地售出後與買者合作經營飯店
      事業之規劃，乃經原告同意，由被告給付十二萬元作為提早終止合約之代價，
      兩造合意於九十三年八月二十六日終止委託銷售契約書。
（二）被告於委託銷售契約終止後即九十三年八月二十七日，始將系爭土地及建物出
      售予訴外人王桂霜（以王昱雯為登記名義人），而王桂霜即係被告先前所稱欲
      合作經營之對象，故原告主張被告係於委託銷售期間內出售系爭土地及建物，
      依契約書第十條第一款仍應支付仲介報酬，顯屬無理。
（三）依委託銷售契約書第五條約定，買賣成交時，原告始取得按成交總價百分之二
      計算之服務報酬，核其性質應屬媒介居間，原告既從未與買受人王桂霜接觸洽
      談過委託銷售之系爭土地及建物買賣事宜，系爭土地及建物買賣契約之成立亦
      非原告媒介而成立，依民法關於居間規定之法律精神，原告訴請居間報酬，實
      屬無理。
（四）退步言之，縱認原告撤銷終止契約之意思表示有效，然兩造訂立之委託銷售契
      約書，係屬定型化契約，依該契約書第十條第一款之約定，顯然排除民法第五
      百六十八條第一項居間報酬請求權須待契約因報告或媒介成立始確定發生之任
      意規定，且該條款違反誠信原則，對消費者顯失公平，則依消費者保護法第十
      二條第一項、第二項第二款之規定，解釋上應屬無效。
（四）並聲明：原告之訴駁回。
貳、兩造不爭執之事實：
一、被告於九十三年六月二十三委託原告銷售系爭土地及建物，委託銷售價格為七千
    萬元，委託銷售期間自九十三年六月二十六日起至九十四年一月一日止。
二、依委託銷售契約書第五條約定，買賣成交者，甲方（即被告）同意給付乙方（即
    原告）成交總價款百分之二之服務報酬。
三、兩造於九十三年八月二十六日曾合意終止本件委託銷售契約書，並於同年十月五
    日簽立協議書。
四、原告業已收受被告所交付之十二萬元。
    上開兩造不爭執之事實，並有委託銷售契約書、協議書、支出證明單各一件為證
    ，經本院採為判決之基礎。
、得心證之理由：：
    本件兩造之爭執點厥為：
    (一)原告就系爭委託銷售契約所為終止之意思表示，是否係因被告詐欺所致而得撤
      銷？
    (二)原告依委託銷售契約請求被告給付一百二十八萬元有無理由？
    (三)委託銷售契約第十條第一款是否有違反消費者保護法第十二條第一項、第二項
      第二款之規定？經查：
一、原告撤銷終止委託銷售契約之意思表示為有理由：
（一）按因被詐欺或被脅迫而為意思表示者，表意人得撤銷其意思表示，民法第九十
      二條第一項前段定有明文。次按民法上所謂詐欺，係欲相對人陷於錯誤，故意
      示以不實之事，令其因錯誤而為意思之表示，最高法院五十六年度台上字第三
      三八○號判例參照。
（二）由兩造簽立之協議書記載：「‧‧‧今甲方（即被告）因須與其他同行合作繼
      續經營故停止出售該標的。經甲方支付新台幣十二萬元予乙方（即原告）後，
      雙方同意終止委託關係‧‧‧」觀之，原告確係因被告表示欲與其他同行合作
      繼續經營而不願出售系爭土地及建物，始同意終止本件委託銷售契約，惟被告
      卻旋於兩造終止契約之翌日即九十三年八月二十七日將系爭土地及建物出買予
      第三人，且於終止契約後亦全無與其他同行合作繼續經營系爭土地及建物之作
      為，此業據被告自承在卷（見本院卷第六一頁），並有不動產買賣契約書一份
      在卷可稽，足認原告確係因被告偽以與其他同行合作繼續經營系爭土地及建物
      之不實事實，致其陷於錯誤，而同意終止本件委託銷售契約。又原告前開終止
      契約之意思表示經撤銷後，僅回復兩造間之委託銷售契約關係，並無礙於第三
      人權利義務之取得或喪失，是原告依民法第九十二條第一項前段，撤銷該終止
      契約之意思表示，自屬有據，應予准許。
二、原告依委託銷售契約請求被告給付一百二十八萬元為有理由：
（一）承前所述，原告既撤銷終止委託銷售契約之意思表示，兩造即回復委託銷售契
      約關係。依委託銷售契約第十條第一款約定，委託期間內，被告自行將委託標
      的出售者，視為原告已完成仲介之義務，被告仍應支付第五條約定之服務報酬
      （即成交總價款百分之二），並應全額一次付予原告；是被告於委託銷售期間
      即九十三年八月二十七日，自行將系爭土地及建物出售予第三人，合於上開委
      託銷售契約第十條第一款之事由，原告據此主張被告違反契約約定，而應給付
      約定之服務報酬一百四十萬元（即成交總價款七千萬元之百分之二），洵屬有
      據。從而，上開一百四十萬元經扣抵原告業已收受之十二萬元，被告尚應給付
      原告一百二十八萬元，為有理由。
（二）至於被告雖一再抗辯系爭土地及建物買賣契約之成立，並非原告之努力所致，
      本於居間契約之精神，原告並無請求報酬之權利云云，然本件原係因被告違反
      契約約定，未經由原告之仲介，即自行與第三人訂立買賣契約，原告始提起本
      件訴訟，是被告一再指摘本件買賣契約之促成，非由原告之努力所致，顯係倒
      果為因之說法，洵無可取。況由本件委託銷售契約第十條之約定觀之，其用語
      雖記載「服務報酬」，但性質應屬損害賠償額之預定，目的在事前降低契約當
      事人違約之意圖、違約情事發生時減免損害舉證之不易或懲罰違約行為，是原
      告所請求者，乃依據委託銷售契約，於被告違反契約時，被告所應負擔之損害
      賠償責任，而與居間報酬有別，被告一再抗辯原告無請求居間報酬之權利，尚
      難憑採。
三、委託銷售契約第十條第一款並未違反消費者保護法第十二條第一項、第二項第二
    款之規定：
（一）按定型化契約中之條款與其所排除不予適用之任意規定之立法意旨顯相矛盾者
      ，推定其顯失公平；又定型化契約中之條款違反誠信原則，對消費者顯失公平
      者，無效，消費者保護法第十二條第一項、第二項第二款固有明文規定。
（二）本件原告為以提供不動產仲介服務之企業經營者，兩造間簽立之委託銷售契約
      書係原告公司為與不特定多數消費者訂立同類型契約之用，預先擬定之契約書
      面，屬消費者保護法第二條第七款所稱之定型化契約，有消費者保護法相關規
      定之適用，合先敘明。
（三）而現代社會中，個人日常生活即有大量之締約需求，就所有契約均要求由交易
      雙方個別商議，於交易速度與締約成本上均不可行，定型化契約實係因應現代
      交易型態所必須之締約方式，申言之，定型化契約係現代社會必須之交易方式
      ，並非僅因企業經營者單方面利益考量而採行之制度，其本質仍係雙方意思合
      致而訂立之契約。而私法自治、契約自由仍為我國民法之基石，蓋自由市場提
      供締約雙方充分選擇締約對象、締約條件之機會，締約雙方於理性判斷下均會
      追求自身最大利益，雙方意思表示合致而締結之契約將達成雙方最大利益，於
      此前提下，公權力無須過度介入，否則反將因管制措施妨害最大利益之達成，
      至於個別當事人因自身疏忽等情況，致以較差之條件締約，除符合其他法定要
      件（如：得撤銷）外，亦不得據以主張不受契約之拘束，此由民法對一般法律
      行為，僅在有違反強行規定或公序良俗，始例外認為無效，否則均允當事人自
      由形成一節即明。於定型化契約中，因考量締約地位、資訊之不對等，法律特
      別擴大司法機關介入規制之程度，於定型化約款有違反誠信原則，對消費者顯
      失公平之情況時，亦使其歸於無效（消費者保護法第十二條參照），然除有前
      開情事者外，仍應回歸私法自治、契約自由之原則，對契約之效力予以尊重。
（四）本件被告抗辯：依委託銷售契約書第十條第一款之約定，於委託期間內，縱由
      被告之努力將委託銷售標的物出售，原告亦得請求報酬之條款，顯然排除民法
      第五百六十八條第一項居間報酬請求權須待契約因報告或媒介成立始確定發生
      之任意規定，且該條款違反誠信原則，對消費者顯失公平，應解釋為無效云云
      。然查：
    １、系爭委託銷售契約第十條第一款雖約定：委託期間內，被告自行將委託標的
        出售者，視為原告已完成仲介之義務，被告仍應支付約定之服務報酬等語。
        惟現今不動產交易市場，因資訊之公開性不足，或因不動產交易之技術性、
        專業性、高價性，及交易需配合金融機構之資金融貸業務與不動產登記事項
        ，乃經由仲介業者居間並提供交易過程之協助，消費者則藉以減省買賣不動
        產過程中所需支出之勞力與時間。由於上開不動產交易之特殊性，仲介業者
        與消費者始約定，買賣成交時，由消費者支付仲介業者一定之報酬，作為仲
        介業者努力促成買賣完成之對價，如於委託期間內，買賣無法成交，則由仲
        介業者自行吸收所有行銷費用與成本，然以消費者拋棄委託銷售期間內之自
        行出售權為對價。是兩造為系爭約定，一方面可避免仲介公司投入之心力付
        諸流水，另一方面則藉以避免客戶惡意圖免給付仲介費，並無不公平或不當
        限制消費者權益之處。
    ２、況系爭條款核其性質及目的應屬損害賠償額之預定，俱如前述，並無排除民
        法第五百六十八條第一項居間報酬請求權之任意規定，是被告辯稱本件委託
        銷售契約第十條第一款之約定，違反消費者保護法第十二條第一項、第二項
        第二款之規定而無效云云，亦非可採。
四、綜上所述，原告依系爭委託銷售契約書第十條第一款之約定，訴請被告給付一百
    四十萬元，經扣除原告業已受領之十二萬元後，被告尚應給付一百二十八萬元及
    自起訴狀繕本送達翌日即九十四年一月二十二日起至清償日止，按年息百分之五
    計算之遲延利息，核無不合，應予准許。
五、至於被告雖請求本院通知證人王桂霜、邱延壽到庭，證明系爭土地及建物買賣契
    約之成立，非由原告努力所致一事，然本件被告給付原告上開金額，乃係因被告
    違約於委託期間內自行出售系爭土地及建物所致，而與買賣契約之成立，是否由
    原告努力促成無涉，本院因認無通知上開證人之必要，併此敘明。
肆、兩造其餘攻擊防禦方法及證據調查，核與本案判決結果不生影響，爰不予一一論
    述，附此敘明。
伍、據上論結：本件原告之訴為有理由，依民事訴訟法第七十八條，判決如主文。
中　　　華　　　民　　　國　　九十四　　年　　　六　　　月　　 三十 　　日
　　　　　　　　　　　　　　　臺灣花蓮地方法院民事庭
　　　　　　　　　　　　　　　　　法　　　官　陳燁真
正本証明與原本無異。
如對本判決不服，應於送達後廿日內，向本院提出上訴狀（應抄附繕本）。
中　　　華　　　民　　　國　　九十四　　年　　　六　　　月　　 三十　　 日
　　　　　　　　　　　　　　　　　法院書記官　陳源財
